臺灣花蓮地方法院民事裁定
111年度消債職聲免字第4號
聲請人即債務人  張德龍

上列聲請人因消費者債務清理事件聲請免責，本院裁定如下：
    主  文
債務人張德龍應予免責。
    理  由
一、按法院為終止或終結清算程序之裁定確定後，除別有規定外
    ，應以裁定免除債務人之債務。法院裁定開始清算程序後，
    債務人有薪資、執行業務所得或其他固定收入，扣除自己及
    依法應受其扶養者所必要生活費用之數額後仍有餘額，而普
    通債權人之分配總額低於債務人聲請清算前二年間，可處分
    所得扣除自己及依法應受其扶養者所必要生活費用之數額者
    ，法院應為不免責之裁定。但債務人證明經普通債權人全體
    同意者，不在此限。債務人有下列各款情形之一者，法院應
    為不免責之裁定。但債務人證明經普通債權人全體同意者，
    不在此限：一於七年內曾依破產法或本條例規定受免責。二
    故意隱匿、毀損應屬清算財團之財產，或為其他不利於債權
    人之處分，致債權人受有損害。三捏造債務或承認不真實之
    債務。四聲請清算前二年內，因消費奢侈商品或服務、賭博
    或其他投機行為，所負債務之總額逾聲請清算時無擔保及無
    優先權債務之半數，而生開始清算之原因。五於清算聲請前
    一年內，已有清算之原因，而隱瞞其事實，使他人與之為交
    易致生損害。六明知已有清算原因之事實，非基於本人之義
    務，而以特別利於債權人中之一人或數人為目的，提供擔保
    或消滅債務。七隱匿、毀棄、偽造或變造帳簿或其他會計文
    件之全部或一部，致其財產之狀況不真確。八故意於財產及
    收入狀況說明書為不實之記載，或有其他故意違反本條例所
    定義務之行為，致債權人受有損害，或重大延滯程序。消費
    者債務清理條例(下稱消債條例)第132條、第133條、第134
    條分別定有明文。
二、經查：
(一)聲請人即債務人因有不能清償債務之情事，向本院聲請清算
    ，經本院以109年度消債清字第2號裁定自109年6月4日下午2
    時起開始清算程序。嗣經本院司法事務官以109年度司執消
    債清字第9號進行清算程序。聲請人之財產計有預納之郵務
    費用新臺幣(下同)6,600元、花蓮國安郵局存款933元及1995
    年出廠汽車一輛，該車輛無殘值，且經聲請人於109年8月20
    日清算執行程序中具狀陳報該車輛已經報廢並檢附109年8月
    10日全國財產稅總歸戶財產查詢清單為證；另聲請人坐落花
    蓮縣○○市○○段000○0地號(持分1/3)建地(現供道路用地使用
    ，下稱系爭土地)，經本院於110年2月24日以裁定代替債權
    人會議決議予以變賣，嗣經4度公開變賣且減價至112,640元
    仍無人出價應買，即返還聲請人，是堪認聲請人之上開財產
    不敷清償消債條例第108條所定之費用及債務，而經本院司
    法事務官於111年3月23日以109年度司執消債清字第9號裁定
    清算程序終止確定等情，有本院109年度消債清字第2號卷宗
    (下稱清算卷)、109年度司執消債清字第9號卷宗(下稱清算
    執卷)可憑。依上開說明，除聲請人有前揭消債條例第133條
    、第134條規定應不免責之情事，法院應以裁定免除聲請人
    之債務。
(二)本件審酌聲請人有無消債條例第133條不予免責之情形時，
    應就聲請人於裁定開始清算程序時(即109年6月4日)起至裁
    定免責前之期間認定聲請人有無薪資、執行業務所得或其他
    固定收入之情形(臺灣高等法院暨所屬法院98年法律座談會
    民事類提案第39號研討結果參照)，扣除自己及依法應受其
    扶養者所必要生活費用之數額後是否仍有剩餘，若有剩餘，
    則普通債權人之分配總額是否低於聲請人聲請清算前二年間
    ，可處分所得扣除自己及依法應受其扶養者所必要生活費用
    之數額。查：
  1.聲請人雙眼視網膜病變，屬第2類感官功能中度障礙(鑑定日
    期為107年8月27日，身心障礙證明期限至112年8月31日止，
    清算卷53至61、497至544頁)，審酌聲請人之身心狀況，衡
    情應難以取得固定工作機會，足認聲請人於法院裁定開始清
    算程序後迄今之期間，除身障補助每月5,065元外，並無穩
    定收入所得，此為聲請人於本件調查程序所自承(清算執卷
    一184至185頁)，亦有聲請人郵局帳戶存摺明細可憑(清算執
    卷一165頁)；聲請人之收入在高於補助款5,065元部分均屬
    不固定，則應以本件清算時所認定之平均每月所得收入12,8
    10元為計算(清算卷27、145至147頁)，是應認聲請人於裁定
    清算程序迄本院裁定免責前，每月所得為12,810元。另聲請
    人陳報其每月必要支出為12,906元(含膳食費7,500元、交通
    費300元、電信費500元、房屋租金2,000元、工會費用2,106
    元、雜費500元；清算卷29頁)，低於衛生福利部公布之111
    年臺灣省每人每月最低生活費14,230元之1.2倍17,076元(消
    債條例第64條之2第1項)，尚屬合理，且聲請人陳報其無依
    法應扶養者(清算卷31頁)，則其必要生活費用即以每月12,9
    06元為據，是以聲請人每月收入扣除其個人每月必要生活支
    出後已無餘額，並無消債條例第133條規定不免責之情形。
  2.聲請人於裁定清算程序迄本院裁定免責前，每月所得為12,8
    10元，與聲請人陳報每月必要支出12,906元相當，無從以二
    者間僅96元之差距，即認聲請人有債權人所稱隱匿財產或不
    實記載之情事。再者，系爭土地經本院司法事務官依110年2
    月24日裁定意旨(消債執卷一302至309頁)，於111年1月12日
    函詢各債權人對於系爭土地經4次變賣仍無人應買，視為不
    易變價財產並返還於聲請人一事表示意見，債權人對此均未
    為反對之表示(消債執卷二61、63、67至73、137頁)，是債
    權人再主張聲請人應就系爭土地提出等值現金交付分配等情
    ，難認有理，且債權人就聲請人有隱匿收入一事，亦未提出
    相當之證明，實難僅以聲請人就系爭土地未提出等值現金交
    付分配，即認有故意於財產及收入狀況說明書為不實記載之
    情。債權人以上揭主張認聲請人有消債條例第134條第2、8
    款隱匿、不實說明財產情事，顯不足採。
  3.依本院函詢新光產物保險、富邦人壽保險、新光人壽保險、
    國泰人壽保險及國泰世紀產物保險，並經各保險公司具狀陳
    報與回函內容可知，皆是以聲請人為被保險人投保之保單，
    且多為團體、傷害保險，其並無解約金可資領取(清算執卷
    一49、53、85至87、133至137、143至151頁)；且經本院調
    取聲請人之入出境資料，聲請人於聲請清算前2年內(即107
    年1月2日至109年1月2日)，均無出境紀錄(清算卷555頁)。
    債權人未能具體舉證證明聲請人開始清算前二年內有何奢侈
    消費、投資投機商品之其他事實，亦難認有消債條例第134
    條第4款規定情形。本件復查無聲請人有何符合消債條例第1
    34條各款所列之不免責事由，當無從認定聲請人有消債條例
    第134條所定之不免責事由。
三、綜上所述，聲請人經法院為終止清算程序之裁定確定後，既
    無消債條例第133條、第134條所定之不免責情形存在，本院
    自應以裁定免除其債務。又本院依消債條例第136條規定通
    知全體無擔保債權人就債務人是否應予免責乙節陳述意見，
    其等雖表示反對債務人免責，惟未提出任何事證，且本院依
    職權調查結果業經認定如前應為債務人免責之裁定。　
中　　華　　民　　國　　111 　年　　9 　　月　　8 　　日
                       臺灣花蓮地方法院消債法庭
                              法　官　楊碧惠
以上正本係照原本作成。
如不服本裁定，應於正本送達後10日內向本院提出抗告狀。（須
按他造當事人之人數附繕本），並繳納抗告費新臺幣1,000元。
中　　華　　民　　國　　111 　年　　9 　　月　　8 　　日
                              書記官  吳琬婷